【裁判字號】    98,勞訴,100
【裁判日期】    990409
【裁判案由】    給付退休金
【裁判全文】
臺灣臺中地方法院民事判決             98年度勞訴字第100號
原      告  丙○○○
訴訟代理人  蕭隆泉    律師
複  代理人  張庭禎    律師
被      告  正鎘工業股份有限公司
法定代理人  甲○○
訴訟代理人  徐文宗    律師
複  代理人  林雅儒    律師
            乙○○
上列當事人間請求給付退休金事件，經本院於民國99年3月18日
言詞辯論終結，判決如下：
    主      文
被告應給付原告新臺幣捌拾萬肆仟陸佰元，及自民國九十八年四
月二日起至清償日止按週年利率百分之五計算之利息。
原告其餘之訴駁回。
訴訟費用由被告負擔百分之四十六，餘由原告負擔。
本判決原告勝訴部分，於原告以新臺幣貳拾柒萬元為被告供擔保
後，得假執行。但被告以新臺幣捌拾萬肆仟陸佰元為原告預供擔
保，得免為假執行。
原告其餘假執行之聲請駁回。
    事實及理由
壹、兩造爭執要旨：
一、原告主張：其於民國76年2月6日起受僱於被告，至98年3月
    31 日止工作年資達22年1月26日，且年齡已滿55歲，符合勞
    動基準法第53條第1款所定之退休條件。原告於98年4月1日
    向被告為自請退休之意思表示，申請辦理退休。詎料，被告
    竟拒絕依照勞動基準法規定之計算方式給付原告退休金，嗣
    經，兩造於98年4月2日申請勞資協調而未成立。依勞動基準
    法第55條第1項第1款規定，原告年資計算退休金之基數為37
    .5。又因97年10月後因有無薪休假之情形，平均工資之計算
    應以97年9月往前計算6個月內之平均工資，是原告之每月平
    均工資應以46,574元計算【即原告於98年4月1日自請退休前
    六個月期間均不列入計算，故以97年4月起至9月之薪資為計
    算，其計算式為(30740+49219+55320+58760+63180+39230 )
    ÷183（即30+31+30+31+31+30=183）=1527，1527X30.5=
    46574；另關於薪資單所列的每日津貼40元及每日津貼30元
    之點心費亦應列為經常性給付】，如不將無薪假期間之薪資
    於計算平均工資時扣除，將不啻任令不肖雇主借無薪假降低
    平均工資，侵害勞工退休金之請領，顯與誠信原則有違。是
    被告應給付原告退休金1,746,525元（即46574X37.5=000000
    0）等語。並聲明：(1)被告應給付原告1,746,525元，及自
    98年4月2日至清償日止按週年利率百分之5計算之利息；(2)
    願供擔保，請准宣告假執行。
二、被告則以：原告於申請退休前仍正常就職，縱被告公司業務
    量有縮減，仍不得謂被告公司有不能繼續事業之情形。原告
    自受僱日起即約定「按日計薪」，每月薪資並非固定，每月
    工作日數係視業務量調整，故無所謂被告強迫原告放無薪假
    之問題。且依照之內部連絡單貳、內容之第5點：「熱處理
    依排班的工作日上班」之記載，更可證明原告工作係依工作
    量排定工作日，非每月有固定之工作日數，性質與其他有固
    定工作日之工作項目不同，自無所謂放無薪假之問題。依勞
    動基準法之規定，平均工資應以「退休日」當日前6個月實
    際所得工資總額計算。而原告主張之計算方式既未另經兩造
    合意，即應依法計算，否則顯非適法。另關於薪資單所列
    的每日津貼40元及每日津貼30元之點心費，係被告為了照顧
    員工所為的福利的制度，並非勞務給付對價，屬恩給性的給
    付，所以應該扣除等語置辯。並聲明：(1)原告之訴及假執
    行之聲請均駁回。(2)如受不利判決，願供擔保請准宣告免
    為假執行。
貳、本件經兩造整理並協議簡化爭點如下：
一、兩造不爭執事項：（本院採為判決之基礎）
  (一)原告於76年2月6日受僱於被告，至98年3月31日止工作年資
    達22年1月26日，且年齡已滿55歲，符合勞動基準法第53條
    第1款所定之退休條件。
  (二)原告於98年4月1日向被告申請辦理退休。
  (三)依勞動基準法第55條第1項第1款規定，原告年資計算退休金
    之基數為37.5。
  (四)97年10月起，被告有業務量縮減致原告上班日數減少之情形
    。
  (五)兩造之間曾於98年4月2日有協調而不成立之情形。
  (六)兩造間之薪資給付方式為按日計薪，每日薪水為1330元（即
    基本底薪加上職務津貼的總額），為屬經常性的給付。
  (七)關於薪資單內所列的每日公休470元及節日津貼470元係屬恩
    給性的給付。
  (八)關於薪資單上面所列的津貼每日40元為值大夜班（指晚上12
    點至隔日凌晨8點）所發給的點心費，津貼每日30元是值中
    班（下午4點到當日晚上12點）所發的點心費。
二、爭執之事項：
  (一)97年10月起至被告申請退休時止，被告有無勞動基準法施行
    細則第2條第4款所示「因天災、事變或其他不可抗力而不能
    繼續其營業，致勞工未能工作者」之情形？及有無要求原告
    放無薪假之情形？
  (二)關於薪資單所列的每日津貼40元及每日津貼30元之點心費，
    係屬經常性給付或恩給性的給付？
  (三)原告計算退休金之平均工資應為多少？
參、得心證之理由：
一、按依勞動基準法施行細則第7條規定，勞工工作開始及終止
    之時間、休息時間及輪班制之換班等有關事項應於勞動契約
    中約定。雇主如認有暫時減少工作日數，且減少之工作日為
    不支薪之休息日以因應業務緊縮之必要者，應與勞工重新協
    商合致後變更之；不得逕自排定「無薪休假」。復依勞動基
    準法第22條第2項規定，工資應全額直接給付勞工。雇主為
    因應業務減縮，固得與勞工協商排定「無薪休假」，惟未與
    勞工重行協商合致前，雇主自應依原約定之工作時間、工資
    履行約定。另未約定每月最低工作日數之按日計酬勞工，於
    檢視雇主有無實施「無薪休假」時，以雇主受景氣因素影響
    致工作需求降低期間與工作需求降低前之相當期間作比較為
    宜。再依勞動基準法第2條第4款規定：「平均工資：謂計算
    事由發生之當日前6個月內所得工資總額除以該期間之總日
    數所得之金額」，雇主如為因應業務減縮，經與勞工協商縮
    短工作日數，且縮短之工作日數為不支薪之休息日，其不支
    薪之休息期間，如無涉及勞動契約之變更，且非屬常態之工
    作情形，則上開期間（日數）應予扣除，不列入平均工資計
    算期間；扣除期間（日數）應另向前推計，此可參照行政院
    勞工委員會99年2月9日勞動2字第0990003742號函附卷可稽
    。
    是見所謂無薪休假，乃指雇主因應業務減縮，而雙方協議縮
    短工作日數，而於縮短工作日數期間，約定不支給勞工薪水
    ，倘若勞雇雙方，於訂約之初即約定按日計薪，工作之有無
    完全依照雇主之指派，每月更無最低工作日數之限制，則雇
    主因應業務減縮而減少勞工工作日數，乃依據雙方契約約定
    之當然結果，與上開所示之無薪休假之定義尚屬有別。查，
    本件兩造間對於本件勞動契約之薪資給付方式為按日計薪，
    每日薪水為330元乙節並無爭執，而原告更自陳：原告於退
    休前，雙方並無另外達成無薪休假之協議，雙方並未約定每
    月最低工作日數，完全按照雇主指派工作，雇主有指派就有
    工作、雇主未指派即無工作等語，足見本件兩造約定按日計
    薪之性質，係完全由雇主依照其需要來指派工作，則被告因
    景氣低迷而減少指派原告工作機會，此乃契約約定之當然結
    果，與上開無薪休假之定義尚屬有間。至於原告雖又提出被
    告公司之內部聯絡單，其上有公告被告公司97年10月之1、3
    、8、15、22、25及29日有實施無薪休假之情形，惟查，上
    開內部聯絡單雖特別公告記載上開日期為「無薪休假日」，
    然即令屬實，被告既與該公司勞工約定按日計薪，則其將不
    工作日數明列出並公告，與其按日計薪之約定並無違背，自
    難與前揭所述之無薪休假之定義相繩，是原告主張本件於97
    年10月起至被告申請退休時止，被告有勞動基準法施行細則
    第2條第4款所示「因天災、事變或其他不可抗力而不能繼續
    其營業，致勞工未能工作者」之情形，及有實施上揭定義所
    示之無薪休假之情形，自難採信。
二、按工資係謂勞工因工作而獲得之報酬，包括工資、薪金及按
    計時、計日、計月、計件以現金或實物等方式給付之獎金、
    津貼及其他任何名義經常性給與均屬之，勞動基準法第2條
    第3款定有明文。依該條款就工資之定義觀之，於認定何項
    給付內容屬於工資，係以是否具有「勞務之對價」及「經常
    性之給與」之性質而定，而於判斷給付是否為「勞務之對價
    」及「經常性之給與」，應依一般交易觀念決之，至於其給
    付名稱如何，在非所問，如此解釋始可防止雇主對勞工因工
    作而獲得之經常性報酬，不以工資之名義而改用其他名義，
    規避該給付計入平均工資內。查本件夜點費之核發，係因原
    告等輪值大夜班（指晚上12點至隔日凌晨8點）、中班（下
    午4點到當日晚上12點）始分別得領取每日40元及30元的點
    心費，而輪值大夜班及中班又為原告之固定工作制度，此種
    因環境、時間等特殊工作條件而對勞工所增加提出之現金給
    付，其本質應係該值班時段之勞務對價，即本件夜點費已成
    為兩造間因特定工作條件，在固定常態工作中可取得之給與
    ，為勞工因經常性提供勞務所得之報酬，即具有「勞務對價
    」及「經常性給與」之性質，依據前揭說明，應屬勞動基準
    法第2條第3款所稱之工資無誤，自與勞動基準法施行細則第
    10條第9款所列偶然發生之「夜點費」性質不同。
三、次按平均工資乃謂計算事由發生之當日前六個月內所得工資
    總額除以該期間之總日數所得之金額。工作未滿六個月者，
    謂工作期間所得工資總額除以工作期間之總日數所得之金額
    。工資按工作日數、時數或論件計算者，其依上述方式計算
    之平均工資，如少於該期內工資總額除以實際工作日數所得
    金額百分之六十者，以百分之六十計。勞動基準法第2條第4
    款定有明文。承上所述，本件被告既無實施前述之無薪休假
    之情形，本件自無將實施無薪休假期間（日數）扣除，不列
    入平均工資計算期間，及扣除期間（日數）應另向前推計之
    適用可言。又查，原告於98年3月之薪資所得為10,783元、9
    8年2月為5,463元、98年1月為6,146元、97年12月為11,182
    元、97年11月為9,633元、97年10月為22,117元，合計金額
    為65,324元，此經原告提出原告之薪資單明細為證，可信為
    真。第查，98年3月之薪資中，公休金（5日）2,350元；98
    年2月之薪資中，公休金（4日）1,880元，節日金（1日）
    470元、98年1月之薪資中公休金（4日）1,880元、節日金（
    5日）2,350元；97年12月之薪資中公休金（4日）1,880元，
    節日金（1日）470元；97年11月之薪資中公休金（5日）
    2,350元；97年10月之薪資中公休金（4日）1,880元，節日
    金（1日）940元等，合計16,450元，則為恩給付之給付，此
    亦為兩造所不爭執，是扣除後，原告於此段期間之薪資所得
    合計為48,874元。是以此為計原告此段期間之每日平均工資
    為269元【計算式為48874/(31+28+31+31+30+31）=269，元
    以下4捨5入】，參照原告上班打卡記錄，原告於上述六個月
    之工作日數分別為15、6、7、3、3、7日，此有被告提出之
    打卡資料附卷可參，是六個月之實際工作日數為41日，平均
    每日工資為1,192元（即48874/41=1192，元以下4捨5入），
    此金額之六成為715.2元，相較於原告每日平均工資269元，
    自應以715.2元為基準作為原告之每日平均薪資。是以此為
    計，原告所得請求之退休金應為804,600元（即715.2X
    30X37.5=804600）。
三、綜上所述，原告請求被告給付退休金804,600元，及自98年4
    月2日起起至清償日止按週年利率百分之5計算之遲延利息，
    為有理由，應予准許。其餘逾此部分請求，為無理由，應予
    駁回。
四、本判決關於原告勝訴部分，兩造各自陳明願供擔保聲請宣告
    假執行及免為假執行，經核均與法律規定相符，爰分別酌定
    相當擔保金額准許之，至於原告敗訴部分，既經駁回，其假
    執行之聲請，已失所依附，應併予駁回。
五、本件事證已臻明確，兩造其餘之攻擊防禦方法，與判決基礎
    之事實及結果並無影響，爰不予審酌，併此敘明。
肆、訴訟費用負擔之依據：民事訴訟法第78條。
中    華    民    國    99    年    4     月    9     日
                  民事第三庭    法  官  許石慶
正本係照原本作成。
如對本判決上訴，須於判決送達後20日內向本院提出上訴狀。
中    華    民    國    99    年    4     月    9     日
                                書記官

司法院資訊處製作；財團法人民間司法改革基金會備份。
